【裁判字號】    97,消債更,1181
【裁判日期】    980608
【裁判案由】    更生事件
【裁判全文】
臺灣板橋地方法院民事裁定          97年度消債更字第1181號
聲  請  人  甲○○
代  理  人  黃俊六律師
上列當事人因消費者債務清理事件，聲請更生，本院裁定如下：
    主  文
聲請駁回。
聲請費用由聲請人負擔。
    理  由
一、按債務人與金融機構協商成立者，不得聲請更生或清算，但
    因不可歸責於己之事由，致履行顯有重大困難者，不在此限
    ；本條例施行前，債務人依金融主管機關協調成立之中華民
    國銀行公會會員辦理消費金融案件無擔保債務協商機制與金
    融機構成立之協商，準用前項之規定，消費者債務清理條例
    （下稱本條例）第151 條第5 項、第6 項分別定有明文。次
    按債務人不能清償債務或有不能清償之虞者，得依本條例所
    定更生或清算程序，清理其債務，本條例第3 條定有明文。
    末按聲請更生或清算不合程式或不備其他要件者，法院應以
    裁定駁回之，但其情形可以補正者，法院應定期間先命補正
    ，復為本條例第8 條所明定。
二、本件聲請意旨略以：聲請人於消費者債務清理條例施行前，
    曾依照中華民國銀行公會會員辦理消費金融案件無擔保債務
    協商機制，與最大債權銀行中國信託商業銀行成立協商，約
    定聲請人自民國95年6月起，分60期 (周年利率9.88%) ，每
    月清償新臺幣（下同）25,195元，至全部清償為止，惟因聲
    請人為計程車司機每月營業額約為65,400元，扣除每月靠行
    車租為21,000元及油費為22,400元，每月收入為22,000元，
    可知，協商金額顯然高於債務人之每月收入，聲請人每月剩
    餘已不足維持聲請人及扶養親屬間最低生活所須，故不得已
    繳納14期後於96年8月間毀諾 ，非債務人主觀惡意不履行協
    議，實係客觀上確有不可歸責於債務人之事由所致，爰依聲
    請裁定准予更生云云。
三、查本件聲請人主張其於消費者債務清理條例施行前，曾依照
    中華民國銀行公會會員辦理消費金融案件無擔保債務協商機
    制，與最大債權銀行中國信託商業銀行成立協商，約定聲請
    人自民國95年6月起，分60期 (利率9.88%)，每月清償25,19
    5元，至全部清償為止等情 ，業據中國信託銀行提出協議書
    及無擔保債務還款計劃影本各1份為證（見本院卷第56 、57
    頁）。準此，本件聲請人依上開協商機制與最大債權金融機
    構協商成立後，再向本院聲請更生，尚須符合「不可歸責於
    己之事由致履行顯有重大困難」之要件，方為適法。
四、經查，聲請人固主張其為計程車司機每月營業額約為65,400
    元，扣除每月靠行車租為21,000元及油費為22,400元，每月
    收入為22,000元，每月收入已無法同時支應每月必要支出、
    扶養費及償還協商金額等語，然而，本院審酌下情，認聲請
    人並無不能履行協商條件之情事：
(一)按聲請既人負債大於資產，食衣住行，本應較一般人節約支
    出，自應以行政院主計處公佈之97年度臺灣省低收入戶每人
    每月最低生活費用為9,829元作為計算標準 。查債務人為計
    程車司機，有債務人提出其計程車駕駛人執業登記證為憑 (
    見本院卷第24頁) ，每月營業收入視載客量多寡而有不同，
    並不固定，自無法僅依其綜合所得稅資料認定其實際所得數
    額，又債務人固主張每月營業額約為65,400元，扣除每月靠
    行車租為21,000元及油費為22,400元，每月收入為僅22,000
    元等語，並提出計程車租金繳納記錄卡 (見本院卷第43、44
    頁)、97年9、10月間加油費用發票數紙 (見本院卷第45至51
    頁)以實其說，然查，就其每月實際營業數額部分，則未據
    聲請人提出相關事證證明，無從使本院判斷其每月實際收入
    數額及聲請人陳述之真實性，職是，聲請人每月實際所得是
    否僅為22,000元，已非無疑問。再者，聲請人對其經濟狀況
    、家庭收支情形應知之綦詳，理應於協商時評估可否履行協
    商條件之情事，聲請人當時盱衡其經濟狀況，猶簽署協商協
    議書，同意最大債權銀行即中國信託銀行之無擔保債務還款
    計劃，縱因收入扣除支出後不敷償還，亦屬聲請人於協商時
    可得預見，自不得再以銀行不顧伊之實際狀況，片面擬定還
    款，伊不得已接受協商條件等語辯解。換言之，聲請人於協
    商時既已明知其收入數額，以及將來可能支出之用途，仍同
    意承諾原協商條件，當非無充分考量籌措資金來源之規劃，
    自不得再以同一原因反覆爭執。更何況前述中國信託銀行復
    於提出協商條件同時，復已給予聲請人長達14日之猶豫期間
    ，並告以如日後有未依條件履行之情形，協商即屬失效，聲
    請人所負各債務即回復依各原契約履行等節清楚，是聲請人
    接受與否，亦有充分之時間考量，彼若如認己確力有未逮，
    或積極之拒絕、或消極之不履行協商條件均足以發生阻卻協
    商條件成就之效果，然聲請人其後既未行拒絕，甚至更依約
    自95年6月間起履行超過1年 (14期)之時間 ，足見其於締結
    前述協商條件之際，實已考慮周詳日後還款方法，實無匆促
    、不及思慮等不得已之情形無疑，且事實上依聲請人事後之
    履行情形亦可證明其先前擬定之還款計畫亦頗為可行。堪信
    聲請人於本件辯稱銀行不顧伊之實際狀況，片面擬定還款金
    額，伊不得已才接受協商條件各語云云，顯為事後推諉言詞
    ，不足相信，難謂於此有何不可歸責於己之事由而難以繼續
    履行些商條件。
(二)次按消費者債務清理條例第151條第5項之立法理由可知，債
    務清償方案成立後，固由債務人按其條件履行，惟需於其後
    發生情事變更，在清償期間收入或收益不如預期，致該方案
    履行困難甚或履行不能，因不可歸責於己，始能聲請更生或
    清算。此項規定旨在避免債務人任意毀諾已成立之協商，濫
    用更生或清算之裁判上債務清理程序，蓋以債務清償方案係
    經當事人行使程序選擇權所為之債務清理契約，債務人應受
    該成立之協議所拘束。債務人既已與金融機構協商成立，如
    認該協商方案履行有其他不適當情形，自仍應再循協商途徑
    謀求解決。查聲請人主張每月收入為22,000元，每月收入已
    無法同時支應每月必要支出、扶養費及償還協商金額等語，
    惟聲請人所述之汽車貸款、扶養費用、房屋租金及日常生活
    等費用支出，均為協商成立前已存在之事實，聲請人於協商
    成立時即已預期並得加以評估考量在內，聲請人所述理由，
    並非出於非己身所能控制之自然力或其他人為事由，具有猝
    然性而不能預知，不具備不可歸責於己之事由致履行顯有重
    大困難之法定要件，聲請人即應受該協商方案之拘束。
(三)末按，債務人依消債條例向法院聲請更生或清算，應認係債
    務清理之最後手段，蓋經法院裁定開始更生或清算程序後，
    債務人之生活、身分資格、工作權利等或均將受有限制。又
    該條例所定之債務清理程序採雙軌制設計，分為重建型之更
    生程序及清算型之清算程序，其立法目的在使有不能清償或
    有不能清償之虞的消費者，得依其自身負債與清償能力之不
    同情況，選擇不同程序清理其債務，以調整其與債權人及其
    他利害關係人之權利義務關係，保障債權人之公平受償，謀
    求消費者經濟生活之更生及社會經濟之健全發展。上開規定
    之立法目的，在兼顧債權人、債務人雙方之利益，使陷於經
    濟上困境之消費者得以清理債務，利用此兩種不同程序妥適
    調整債務人與債權人及其他利害關係人間之權利義務關係，
    保障債權人獲得公平受償，並謀求消費者經濟生活之更生機
    會。申言之，更生之目的在使全體債權人獲得公平之受償，
    並使債務人在經濟上得有更生之機會，防止社會經濟發生混
    亂。上開制度並非在使債務人恣意消費所造成之債務，轉嫁
    予債權人負擔；故法律所設債務人免責之制度，應在鼓勵勤
    勞誠實之債務人，而非縱容投機不誠實之債務人奢侈浪費，
    倘債務人於聲請更生或清算前之相當期間內，利用信用金融
    之機會，恣意為非屬通常生活所需之鉅額消費或作奢侈性、
    浪費性之消費，而不在意日後履行返還之能力，反而算計消
    債條例中之免責制度，濫用更生或清算程序以規避其應負擔
    之償還責任，自與前開立法本旨有違。本案依據各債權人向
    本院陳報聲請人使用信用卡消費明細之結果，聲請人於成立
    協商前之94年6月24日 ，持台新國際商業銀行股份有限公司
    核發之現金卡 ，單日提領10萬元、同年7月24日復提領10萬
    元、同年8月29日亦提領43,000元，此有台新銀行之陳報狀
    附卷可按 (見本院卷第92頁)，又依萬泰商業銀行陳報聲請
    人之現金卡客戶交易明細表所示，聲請人92年總計提領119,
    000元、93年總計提領75,000元、94年總計提領335,000元、
    95年總計提領4,100元 (見本院卷第131頁)，復參酌香港上
    海匯豐銀行所提聲請人信用卡消費明細所示，聲請人持該行
    信用卡於94年8月7日在戀金店-銀樓鐘錶刷卡消費9,500元、
    同年8月11日又在六福客棧刷卡消費1,078元、同年10月21日
    於康健人壽刷卡消費6,671元等情（見本院卷第174、175頁
    ），上開消費支出均非屬日常必須性之開支，故聲請人之負
    債原因應與其恣意消費之情形有關，聲請人恣意為非屬通常
    生活所需之鉅額消費或作奢侈性、浪費性之消費，而不在意
    日後履行返還償債之能力，自與前開立法本旨有違。
五、綜上所陳，綜上所陳，聲請人既無不可歸責於己致履行顯有
    重大困難之事由，而向本院聲請更生，應屬聲請更生之要件
    不備，且該欠缺又屬無從補正，依首揭條文之意旨，自應駁
    回其更生之聲請，爰裁定如主文。
六、至於所繳納郵務送達費2,720元 ，則待本件更生聲請事件確
    定後，如尚有剩餘郵資餘額，再予檢還聲請
人，附此敘明。
中    華    民    國    98    年    6    月    8    日
                  民事第三庭  法  官    徐玉玲
上為正本係照原本作成
如不服本裁定，應於裁定送達後10日內，以書狀向本院提出抗告
，並繳納抗告費新臺幣1千元
中    華    民    國    98    年    6    月    8    日
                              書記官    陳靜怡


司法院資訊處製作；財團法人民間司法改革基金會備份。
